臺灣高等法院民事判決　　　　　　　　　　　　　　九十二年度重家上字第一三號
　　上　訴　人　乙○○
　　訴訟代理人　李佳玲律師
　　被上訴人　　甲○○
　　訴訟代理人　謝志明律師
右當事人間塗銷繼承登記等事件，上訴人對於中華民國九十二年十月十七日臺灣士林
地方法院九十一年度重家訴字第九號第一審判決提起上訴，經本院於九十三年六月二
日言詞辯論終結，判決如左：
    主      文
上訴駁回。
第二審訴訟費用由上訴人負擔。
    事      實
甲、上訴人方面：
 壹、聲明：
    一、原判決廢棄。
    二、被上訴人應將坐落台北市○○區○○段一小段五二四地號土地（下稱系爭土
        地），以被上訴人名義於民國九十年五月廿八日以繼承為原因所為之所有權
        移轉登記塗銷。
    三、第一、二審訴訟費用均由被上訴人負擔。
  貳、陳述：除與原判決記載相同者，茲引用之外，補陳略以：
    一、依日據時期戶口調查簿謄本所載，被上訴人於闕山呆與闕梅花再婚前，即以
        「同居寄留人」身份，寄留於闕山呆戶內，足證闕山呆再婚前，並無單獨收
        養被上訴人之意。
    二、原始
        才塗改為「養女」，親屬細別欄內之「闕梅花養女」等字，則並未塗去；事
        由欄雖登載「養父闕山呆、養母闕梅花」，然並未登載相關日期，則「親屬
        細別」欄與「事由」欄之登記，前後不一，被上訴人究為闕梅花單獨收養，
        或為闕山呆與闕梅花所共同收養，又戶政機關究自何時以何為依據，將被上
        訴人之登記稱謂由「姪」改為「養女」，均有可疑。闕山呆若無積極收養被
        上訴人為女之意思，自不能憑戶政機關之錯誤登記而認為兩人之間仍然發生
        法定養親子關係。
    三、台北市南港區戶政事務所雖答覆以，被上訴人於闕山呆戶內初設
        依該
        人員係以申請書上闕梅花是闕山呆妻子，故將闕梅花的養女甲○○也列為闕
        山呆的養女，足證此登記事項實未依
        被上訴人於訴外人柯爐魚戶內申報出生名為柯浪子，當時即登記為非婚生女
        ，則事後申報當無更改出生別關係之可能。
    四、被上訴人係闕梅花於婚前所單獨收養，又被上訴人之養母闕梅花，已因結婚
        入籍由「方」改姓「闕」，則被上訴人隨同養母姓闕，自屬當然，原判決以
        被上訴人由原來姓名柯浪子或河村浪子改用新名甲○○為由，逕認定闕山呆
        有意收養被上訴人，顯有違誤。
    五、原判決援引內政部八十年二月廿一日台內戶字第九○三三二六號函釋，業經
        內政部於八十一年八月十五日台內戶字第八一○四八一二號函釋所變更，認
        為日據時期昭和年代（民國十五年）以後，有配偶者單獨收養子女時，僅收
        養者與養子女間發生收養效力，最高行政法院九十一年判字第五九八號判決
        亦同此意旨；從而，縱算認為闕梅花未於婚前辦理收養被上訴人之登記，而
        認為應係闕梅花於婚後始單獨收養被上訴人，該收養之效力應不及於闕山呆
        ，原判決依前開函釋所為不利於上訴人之認定，顯有違誤。
乙、被上訴人方面：
  壹、聲明：上訴駁回。
  貳、陳述：除與原判決記載相同者，茲引用之外，補陳略以：
    一、被上訴人初次
        梅花」，
        呆間確有收養關係存在。
    二、
        考；惟倘被上訴人與闕山呆間屬伯姪或叔姪關係，則申請書內出生別欄，當
        無記載「非婚生女」之可能。況且南港戶政事務所函覆以存檔資料，甲○○
        應係闕山呆養女，係根據三十五年十月一日
        人與闕山呆間確有收養關係。倘若闕山呆並無收養被上訴人意思，豈會同意
        被上訴人由柯姓改為闕姓，又何以自三十五年登記初，迄八十七年闕山呆死
        亡前，並無反對意思，而請求戶政機關更正。
    三、日本昭和年代（民國十五年以後），台灣民間習慣認為已成年之獨身婦女，
        得獨立收養子女，收養人有配偶者，收養子女得不與其配偶共同為之，然收
        養之效力亦及於配偶。
    理      由
一、上訴人起訴主張上訴人之父闕山呆終生務農，收入僅供糊口，生活困苦，與上訴
    人生母闕廖快結婚後，雖陸續生育子女多人，除次男即上訴人乙○○外，其餘均
    不幸早年夭折，為此，闕山呆曾於民國廿一年（即昭和八年）收養一名女兒取名
    闕阿玉，可惜後長至十餘歲時，卻因故失蹤未回，由於闕家經濟狀況一直欠佳，
    故不再動念收養子女。闕山呆於三十一年一月再娶闕梅花為繼室，闕梅花婚前所
    收養之被上訴人（原名柯浪子，二十八年十一月七日出生，為南投人氏柯詹對之
    並無意再收養被上訴人，因此台灣光復後，闕山呆在
    申報為「養女」，卻將被上訴人申報為「姪」，並於親屬細別欄註明被上訴人為
    「闕梅花養女」，顯見闕山呆未收養被上訴人，台北市南港區戶政事務所之
    登記資料將原登載為「姪」，塗改為「養女」，自屬錯誤，不能憑戶政機關之錯
    誤登記，而認為兩人之間仍然發生法定養親子關係，從而，被上訴人對於闕山呆
    之遺產並無繼承權。惟闕山呆於八十七年二月廿五日死亡後，系爭土地於該日起
    即由上訴人取得所有權，被上訴人於九十年五月廿八日以不實之繼承為原因，將
    系爭土地所有權登記於其名下，成為上訴人與被上訴人公同共有，自屬侵害上訴
    人對系爭土地之所有權，被上訴人負有塗銷該不實登記之義務等情，爰依民法第
    七百六十七條中段之規定，求為命被上訴人將系爭土地以被上訴人名義於民國九
    十年五月廿八日以繼承為原因所為之所有權移轉登記塗銷之判決。
二、被上訴人則以：被上訴人係在台中州南投郡南投街一百十四番地出生後寄居台北
    州七星郡內湖庄東新庄子六百七十六番地（戶主河村賢吉），於民國三十年十一
    月廿五日寄留台北州七星郡內湖庄東新庄子四百七十二番地，初次
    三十年十一月廿五日寄留闕山呆上開台北州七星郡內湖庄東新庄子四百七十二番
    地，依日據時期戶口調查簿記載，闕梅花部分初次
    人之記事，被上訴人部分亦無被闕梅花收養之記載，至闕山呆與闕梅花結婚後，
    在民國三十五年十月一日被上訴人始為初次
    闕山呆及其妻闕梅花共同收養為養女，迄至闕山呆於民國八十七年二月廿五日死
    亡為止，被上訴人與其未有終止收養關係情形，故被上訴人仍為闕山呆之養女，
    依法為被繼承人闕山呆之合法繼承人，本件因上訴人不願配合辦理繼承記，故依
    規定申請繼承登記為兩造公同共有，上訴人請求塗銷所有權登記，自不合法等語
    ，資為抗辯。
三、上訴人主張其父即被繼承人闕山呆於八十七年二月廿五日死亡，遺有系爭土地，
    被上訴人於九十年五月廿八日以繼承人身分逕行辦理繼承登記為兩造公同共有之
    事實，業據上訴人提出
    ，堪信為真實。又上訴人主張被上訴人僅由闕山呆之配偶闕梅花單獨收養，闕山
    呆並未共同收養被上訴人，被上訴人對前開被繼承人闕山呆遺產並無繼承權，應
    塗銷所為之遺產繼承登記等情，但為被上訴人所否認，並以前詞置辯，故本件兩
    造爭點在於：闕梅花是否在與闕山呆結婚前即單獨收養被上訴人？闕山呆與闕梅
    花結婚後，是否有收養被上訴人之情事？茲分述之。
四、闕梅花是否在與闕山呆結婚前即單獨收養被上訴人：
  (一)被上訴人係日據時期昭和十四年（民國二十七年）十一月七日出生於台中州南投
    郡南投街南投百十四番地，原名「柯浪子」（生母柯詹氏對之私生子），嗣後與
    母柯詹對移居台北州七星郡內湖庄東新庄子六百七十六番地戶主柯魚戶內（稱
    謂『姪』），並在昭和十六年十一月二十五日寄留台北州七星郡內湖庄東新庄子
    四百七十二番地闕山呆戶內（稱謂『同居寄留人』），並在昭和十九年六月十四
    日，在原籍台北州七星郡內湖庄東新庄子六百七十六番地隨戶主柯魚（亦更名
    為『河村賢吉』）更名為「河村浪子」。而被上訴人之養母闕梅花原名方氏梅花
    ，於日據時期大正五年五月一日生於台北州文山郡深坑庄坡內坑字福德坑百七番
    地，戶主方榮命之女，於昭和十七年一月二十八日因婚姻入籍台北州七星郡內湖
    庄東新庄子四百七十二番地闕山呆戶內（稱謂『妻』）等情，有兩造提出之日據
    時期戶口調查簿謄本及台北市南港區戶政事務所函覆本院所附資料可按，足證在
    日據時期戶口調查簿內，並無闕山呆或闕梅花收養被上訴人為養女之記載，且被
    上訴人早於闕梅花與闕山呆結婚入籍之前，即以「同居寄留人」身分寄留
    闕山呆戶內，且在昭和十九年間並在其本籍
    ，故依上開
    訴人之事實，況被上訴人如果是闕梅花婚前所收養，何以未隨同改姓「方」（闕
    梅花婚前名為方氏梅花），故上訴人主張被上訴人係闕梅花婚前單獨收養云云，
    不足採信。
  (二)證人闕詹乖雖證稱闕山呆娶第二個太太時，有隨花轎帶一個女兒過來，且未聽說
    闕山呆要收養該女孩，惟如前所述，被上訴人早在闕梅花入籍嫁予闕山呆之前，
    被上訴人即已寄留同居在闕山呆家，證人所稱被上訴人隨闕梅花出嫁花轎帶入闕
    家，已有不符，且證人自承對闕山呆家中之事「我是有空才過去，也不太清楚」
    ，對於被上訴人與闕山呆、闕梅花間互相如何稱呼，竟稱「我也不太記得了」，
    可見其對闕山呆與被上訴人間究竟有無收養關係，實際並不清楚，則其所述未曾
    聽聞有收養之意云云，即難憑信，是證人闕詹乖所供自不足以證明闕山呆與被上
    訴人間無收養關係。
五、闕山呆與闕梅花結婚後，是否有收養被上訴人之情事：
  (一)如前所述，闕梅花是在昭和十七年（即民國三十年）一月二十八日因婚姻入籍闕
    山呆戶內，而被上訴人在昭和十六年十一月二十五日即寄留在闕山呆戶內（稱謂
    『同居寄留人』），闕山呆在光復後民國三十五年十月一日初次
    登記申請書親屬細別欄上註明被上訴人為「闕梅花養女」，足證闕梅花是在與闕
    山呆結婚後收養被上訴人為養女，且是在光復後初次
  (二)依日據時期台灣民間習慣，收養人有配偶者，收養子女得不與其配偶共同為之，
    然收養之效力亦及於配偶（見台灣民事習慣調查報告第一五六頁及內政部八十年
    二月廿一日台內戶字第九０三三二六號函釋）。故如果闕梅花在與闕山呆結婚後
    之日據時期收養被上訴人為養女，其效力應及於配偶闕山呆，闕山呆即為被上訴
    人之養父。如果闕梅花是在與闕山呆結婚後之台灣光復後時期收養被上訴人為養
    段規定：「有配偶者收養子女時，應與其配偶共同為之。」故闕梅花收養被上訴
    人為養女應與其配偶闕山呆共同為之，闕山呆即為被上訴人之養父。從而，不論
    闕梅花是在日據時期或台灣光復後時期收養被上訴人，均因闕山呆為闕梅花之配
    偶，而成為被上訴人之養父。戶政機關依闕山呆民國三十五年十月一日初次
    時所填寫之
    記載，在
    呆、養母闕梅花」，並無錯誤。
  (三)上訴人雖主張闕山呆在
    闕山呆並無收養被上訴人之意，戶政機關錯誤記載「養父闕山呆」云云。惟查修
    正前民法第一千零七十九條規定：「收養子女，應以書面為之。但自幼撫養為子
    但自幼即為闕山呆及闕梅花夫婦所撫育長大之事實，則為兩造所不爭，且民國三
    十五年十月一日被上訴人在闕山呆戶內初設
    光復後所改用之新名，此有台北市南港區戶政事務所九十二年二月二十六日北市
    南戶第0000000000○九號函可稽（見本院卷第一○○頁），如闕山呆
    無意收養被上訴人，何以在
    「闕」﹖闕山呆倘確無收養被上訴人之意，何以自民國三十五年十月一日
    記簿上登載「養父闕山呆、養母闕梅花」時起，迄民國八十七年二月二十五日闕
    山呆死亡時為止，長達五十一年之期間，闕山呆竟從無反對之意，而請求戶政機
    關更正，益證闕山呆自幼撫養被上訴人且有收養被上訴人之意思，依修正前民法
    第一千零七十九條但書規定，亦應認闕山呆與被上訴人成立收養關係。雖
    記申請書上被上訴人之稱謂為「姪」，惟
    為「養女」，事由欄記載「養父闕山呆、養母闕梅花」（見原審卷第三一頁），
    台北市南港區戶政事務所函亦謂：「經查本所檔存資料，甲○○應係闕山呆之養
    謄本確依該
    0000000000○號函可稽（見本院卷第八五頁），自不得單憑
    申請書上被上訴人之稱謂為「姪」，即認闕山呆無收養被上訴人之意。
  (四)雖上訴人以證人張經文證明被上訴人與闕山呆間並無養父女感情，主張闕山呆與
    被上訴人間無收養關係云云，惟觀之證人張經文之證言，其對闕山呆與被上訴人
    間先前有無成立收養關係，並無所悉，其就闕梅花晚年時，被上訴人與闕山呆間
    往來情形所證縱然屬實，亦僅能認定被上訴人與闕山呆間親情淡薄，但其原因或
    因個人感情因素，或因遠嫁他處距離遙遠所致，諸多可能，實難單憑被上訴人與
    闕山呆關係疏遠往來不多，遽予否認幾十年前兩人間即有收養關係存在，故證人
    張經文所為之證言亦不足為闕山呆與被上訴人間收養關係有無之依據。
  (五)至於上訴人所舉最高行政法院九十一年判字第五九八號判決，係就日據時期之收
    養所為，與本件事實不同，該判決並無拘束力，附此說明。
六、綜上，被上訴人與被繼承人闕山呆間確有養父女關係，自屬被繼承人闕山呆之合
    法繼承人之一，對於闕山呆之遺產即系爭土地有繼承權，因被上訴人不願配合辦
    理繼承記，故依規定逕行申請辦理繼承登記為兩造公同共有，自無不法，則上訴
    人請求塗銷系爭土地之繼承登記，即無理由，應予駁回。原審為上訴人敗訴之判
    決，並無違誤。上訴意旨指摘原判決不當，求予廢棄改判，為無理由，應予駁回
    。
七、據上論結，本件上訴為無理由，爰判決如主文。
中　　　華　　　民　　　國　　九十三　　年　　　六　　　月　　 十六 　　日
                                  民事第十四庭
                                      審判長法  官   　張  宗  權
                                            法  官     陳  忠  行
                                            法  官     蕭  艿  菁
正本係照原本作成。
如不服本判決，應於收受送達後二十日內向本院提出上訴書狀，其未表明上訴理由者
，應於提出上訴後二十日內向本院補提理由書狀（均須按他造當事人之人數附繕本）
上訴時應提出委任律師或具有律師資格之人之委任狀；委任有律師資格者，另應附具
律師資格證書及釋明委任人與受任人有民事訴訟法第四百六十六條之一第一項但書或
第二項（詳附註）所定關係之釋明文書影本。
中　　　華　　　民　　　國　　九十三　　年　　　六　　　月　　 十七 　　日
　　　　　　　　　　　　　　　　　　　　　　書記官     尤  峰  惠
附註：
民事訴訟法第四百六十六條之一（第一項、第二項）：
對於第二審判決上訴，上訴人應委任律師為訴訟代理人。但上訴人或其他法定代理人
具有律師資格者，不在此限。
上訴人之配偶、三親等內之血親、二親等內之姻親，或上訴人為法人、中央或地方機
關時，其所屬專任人員具有律師資格並經法院認為適當者，亦得為第三審訴訟代理人
。
